臺灣花蓮地方法院刑事判決　　　　　　　99年度訴字第177 號
公　訴　人　臺灣花蓮地方法院檢察署檢察官
被　　　告　吳建國
選任辯護人　曾泰源律師（法律扶助基金會指派）
上列被告因殺人未遂等案件，經檢察官提起公訴（99年度偵字第
2089號），本院判決如下：
    主  文
吳建國犯剝奪他人行動自由罪，處有期徒刑肆月，如易科罰金，
以新臺幣壹仟元折算壹日。傷害部分公訴不受理。
    事  實
一、吳建國與林金妹原為同居男女朋友，於民國99年 4月18日20
    時40分許，吳建國自外返回花蓮縣鳳林鎮○○路 ○段13巷20
    號與林金妹同居住處，見林金妹友人蔡建豐未穿上衣僅著內
    褲躺於吳建國與林金妹之房間床上，醋勁大發盛怒之下，衝
    向廚房持菜刀 1把，林金妹見狀心生畏懼逃至屋外，吳建國
    持菜刀追出，見林金妹躲於隔壁房屋廁所後方牆邊，即一手
    將林金妹壓靠於牆壁、一手持菜刀抵向林金妹額頭之上，大
    聲質問林金妹有沒有交男朋友，於林金妹抬頭時吳建國所持
    菜刀劃傷林金妹之額頭正中央，致林金妹受有頭部撕裂傷（
    6.5×0.8×1.0 cm）（傷害部分業據撤回告訴）。吳建國竟
    基於妨害自由之犯意，將林金妹強行拖回上址住處將門反鎖
    ，命林金妹坐於客廳沙發，並將菜刀擺放於旁，喝令林金妹
    不准亂動，任令林金妹鮮血直流，亦不准林金妹以手或以其
    他衣物按壓止血，林金妹見菜刀擺放於旁，不敢起身開門離
    去，亦不敢移動止血。而蔡建豐於吳建國持菜刀追出屋外後
    ，亦跑出屋外，見吳建國持刀抵住林金妹額頭之上開情形，
    即跑至友人朱豐谷家中請朱豐谷報警。嗣於同日20時57分許
    ，花蓮縣警察局鳳林分局鳳林派出所員警簡清光、李學正據
    報到場與蔡建豐、朱豐谷至林金妹上址住處敲門，吳建國仍
    不予開門，亦不准林金妹起身開門，嗣經林金妹告以先藏起
    菜刀，並願向警佯稱係自己割傷，吳建國始將菜刀藏於廚房
    後開門，員警進屋後，林金妹滿面鮮血於門口昏倒經警送醫
    ，始獲上情，並扣得菜刀1把。
二、案經花蓮縣警察局鳳林分局報告臺灣花蓮地方法院檢察署檢
    察官偵查起訴。
    理  由
壹、證據能力部分：
一、按被告之自白，非出於強暴、脅迫、利誘、詐欺、疲勞訊問
    、違法羈押或其他不正之方法，且與事實相符者，得為證據
    。被告陳述其自白係出於不正之方法者，應先於其他事證而
    為調查。該自白如係經檢察官提出者，法院應命檢察官就自
    白之出於自由意志，指出證明之方法。刑事訴訟法第 156條
    第1項、第3項分別定有明文。查被告於準備程序及審判期日
    對於檢察官提出其警詢及偵查訊問筆錄之證據能力均不爭執
    ，本院亦查無明顯事證顯示檢、警機關於製作該等筆錄時，
    有對被告施以不正方法之情形，是被告於審判外之陳述係出
    於任意性，具有證據能力。
二、次按，刑事訴訟法第159條第1項規定：「被告以外之人於審
    判外之言詞或書面陳述，除法律有規定者外，不得作為證據
    」；其立法本旨係以證人於審判外之言詞或書面陳述，屬於
    傳聞證據，此項證據，當事人無從直接對於原供述者加以詰
    問，以擔保其真實性，法院亦無從直接接觸證人而審酌其證
    言之憑信性，違背直接審理及言詞審理之原則，除具有必要
    性及信用性情況之除外者外，原則上不認其有容許性，自不
    具證據能力；至所謂具有必要性及信用性情況者，例如刑事
    訴訟法第159條之1至第159條之5情形，仍例外認其有證據能
    力，然此乃係指法院未於審判期日傳喚相關證人到庭，案件
    僅能依靠該等證人於審判外之陳述以為判斷之情形，始需就
    該等審判外供述證據嚴格依照刑事訴訟法第159條之1至第15
    9條之5所定要件一一檢視各該證人之供述，作為證據之資格
    。倘法院已經依據當事人聲請傳喚證人到庭接受檢辯雙方之
    交互詰問，則法院既已透過直接、言詞審理方式檢驗過該證
    人之前之證詞，當事人之反對詰問權亦已受到保障得以完全
    行使之情況下，該等審判外證據除有其他法定事由（例如：
    非基於國家公權力正當行使所取得或私人非法取得等，而有
    害公共利益，即以一般證據排除法則為判斷），應認該審判
    外供述已得透過審判程式之詰問檢驗，而取得作為證據之資
    格，亦即其審判外供述與審判中供述相符部分，顯然已經構
    成具備可信之特別情狀，當然有證據資格（實務上之作用常
    為引用該等陳述與審判中陳述相符，強化該證人供述之可信
    度），其不符部分，作為檢視審判中所為供述可信與否之彈
    劾證據，當無不許之理，甚者，其不符部分倘係於司法警察
    、檢察事務官調查中之供述，作為認定被告犯罪與否或不構
    成犯罪與否之證據，亦僅需依照刑事訴訟法第159條之2規定
    ，斟酌其審判外供述作成外部環境、製作過程、內容、功能
    等情況認為之前供述較為可信，即可取得證據之資格，而作
    為認定事實之證據資格，最高法院94年臺上字第2507號、95
    年臺上字第2515號判決意旨均可資參照。查本件證人林金妹
    、朱豐谷、蔡建豐已分別於本院審理時到庭，並各接受本院
    訊問、交互詰問程序，直接言詞審理檢視渠等證詞，故渠等
    前於警詢之供述，已取得作為證據之資格，應均有證據能力
    。
三、又按被告以外之人於審判外之言詞或書面陳述，除法律有規
    定者外，不得作為證據，刑事訴訟法第159條第1項定有明文
    。又刑事訴訟法第159條之5規定：「被告以外之人於審判外
    之陳述，雖不符前四條之規定，而經當事人於審判程序同意
    作為證據，法院審酌該言詞陳述或書面陳述作成時之情況，
    認為適當者，亦得為證據。當事人、代理人或辯護人於法院
    調查證據時，知有第159條第1項不得為證據之情形，而未於
    言詞辯論終結前聲明異議者，視為有前項之同意。」。查卷
    附現場測繪圖、榮民醫院診斷證明書、病歷回覆單等文書證
    據均經當事人同意作為證據，且無證據證明係公務員違背法
    定程序所取得，被告於審判程序中復未於言詞辯論終結前表
    示異議，亦無顯有不可信之情況與不得作為證據之情形，則
    依刑事訴訟法第159條之5之規定，均有證據能力。
貳、妨害自由有罪部分：
一、訊據被告吳建國矢口否認有妨害自由之犯行，辯稱：與林金
    妹是同居男女朋友，99年4月18日晚上8點多回到花蓮縣鳳林
    鎮○○路 ○段13巷20號與林金妹同居處，門由內上鎖，敲門
    叫好幾聲沒人開門，後來林金妹穿黑色有花紋的睡衣來開門
    ，進去就看到蔡建豐穿著內褲躺在房間床上，沒有穿衣服，
    我看到有個男人在房間，就衝去廚房要拿菜刀，拿完菜刀從
    廚房衝出來，撞到林金妹後她受傷流血，我就馬上丟下刀子
    ，在客廳沙發處用手幫林金妹止血，後來蔡建豐就跑出去了
    ，林金妹怕我去追蔡建豐，就去把門關起來，林金妹就擋著
    我，不給我出去，蔡建豐跟警察一下子就來了。我看到林金
    妹流血，我滿緊張，我就用右手幫林金妹止血，我右手壓在
    林金妹額頭上，林金妹坐在我的前面，我用手壓著。後來蔡
    建豐跟警察在外面敲門，我沒有馬上開門，因為我還在幫林
    金妹止血，然後警察就一直敲門叫我們開門，隔了約兩分鐘
    後我就開門了；沒有砍殺林金妹，也沒有不讓她止血云云。
二、經查：
  (一)被告吳建國與林金妹原為同居男女朋友，於99年 4月18日20
    時40分許，被告自外返回花蓮縣鳳林鎮○○路 ○段13巷20號
    與林金妹同居住處，見蔡建豐沒穿上衣僅著內褲躺於房間床
    上，盛怒之下，衝向廚房持菜刀 1把，林金妹見狀逃至屋外
    ，被告持菜刀追出，發現林金妹躲於隔壁房屋廁所後方牆邊
    ，即將林金妹壓靠於牆壁並手持菜刀抵於林金妹額頭之上，
    大聲質問林金妹有沒有交男朋友，蔡建豐見狀跑至友人朱豐
    谷住處，經朱豐谷報警，待員警李學正、簡清光到場時一同
    至林金妹住處敲門，約 5分鐘後始由吳建國開門，開門後林
    金妹血流滿面昏倒送醫等事實，業據證人蔡建豐、朱豐谷及
    警員李學正、簡清光於本院審理時證述在卷（見本院卷第12
    2-134、207-212頁）。又被告將林金妹壓制於牆邊，以菜刀
    割傷林金妹額頭，致林金妹受有額頭割裂傷（6.5×0.8×1.
    0 cm）之傷害（傷害部分業據撤回告訴）後，被告將林金妹
    強行拖回上址住處將門反鎖，與林金妹坐於客廳沙發，並將
    菜刀擺放於旁，命林金妹不要亂動，並不准林金妹以手按壓
    止血，林金妹見菜刀擺放於旁，懼怕再受傷害，不敢開門離
    去，任令額頭鮮血直流亦不敢以手或移動起身取物按壓止血
    ，至警員到場敲門時，吳建國仍不開門，亦不准林金妹起身
    開門，經林金妹告以先藏起菜刀，並願向警佯稱係自己割傷
    等語，被告始同意開門等事實，亦據證人林金妹於本院審理
    時證述明確（見本院卷第101-119、204頁），核與證人蔡建
    豐、朱豐谷、警員李學正、簡清光證述於到場時敲門許久均
    未開門，於開門後證人林金妹滿臉鮮血昏倒等情相符，被告
    於割傷林金妹額頭後將林金妹強行拖回租住處反鎖於屋內，
    不准林金妹止血、行動開門之事實，可堪認定。被告辯稱係
    從廚房衝出時撞到劃傷林金妹額頭成傷，係林金妹自己鎖門
    ，沒有不讓林金妹止血云云，委屬卸責之詞，均無可採。
  (二)綜上所述，被告強拉林金妹進入屋內將門反鎖，並將菜刀擺
    放於旁，使林金妹懼畏不敢開門亦不敢止血、亂動，被告剝
    奪林金妹行動自由之事證明確，犯行足堪認定，應依法論科
    。
三、論罪科刑：
    按刑法第302條第1項及第304條第1項之罪，其所保護之法益
    均為被害人之自由，而私行拘禁或剝奪行動自由，即不外以
    強暴、脅迫為手段，其罪質本屬相同，惟第302條第1項之法
    定刑，既較第304條第1項為重，則以私行拘禁或剝奪行動自
    由之方法妨害人自由，縱其目的在使人行無義務之事或妨害
    人行使權利，仍應逕依第302條第 1項論罪，並無適用第304
    條第 1項之餘地（最高法院29年上字第3757號判例要旨參照
    ）。查被告自屋外強拉林金妹進入屋內，將門反鎖，並將菜
    刀擺放於旁，致林金妹心生畏懼不敢開門再出屋外，剝奪林
    金妹之行動自由，已妨害林金妹之自由法益，核被告所為，
    係犯刑法第302條第1項之剝奪他人行動自由罪。被告命林金
    妹於沙發處不准亂動及不准止血等行無義務或妨害權利行使
    之事，揆依所述說明，此部分不再另論強制罪。檢察官起訴
    書雖未記載刑法第 302條條文，惟於起訴書業已載明「吳建
    國隨將林金妹強行拖回上址住處將門反鎖」之事實，應認為
    就該部分犯罪事實業已起訴，本院自得就該部分事實審理並
    適用法條，公訴意旨認被告係犯刑法第 304條強制罪，漏載
    刑法第302條罪名，應予補充並變更以刑法第302條論處。且
    本院於審理中詰問證人之交互詰問程序，已給予被告及辯護
    人詰問證人及陳述意見之機會，對被告防禦權之行使並無實
    質上之妨礙，附此敘明。爰審酌被告與林金妹原為同居之男
    女朋友，因見蔡建豐衣衫不齊與林金妹同處一室，盛怒之下
    持刀割傷林金妹，又將林金妹拖回屋內反鎖，限制林金妹行
    動、不准林金妹止血之犯罪動機、手段、被害人林金妹所受
    損害，並參酌其智識程度、生活狀況、犯後否認犯行飾詞卸
    責之態度，惟已與林金妹和解取得原諒等一切情狀，量處如
    主文所示之刑，並諭知易科罰金之折算標準，以資懲儆。至
    扣案之菜刀 1把，係被害人林金妹購買所有，爰不為宣告沒
    收，併予敘明。
參、不受理部分：
一、按告訴乃論之罪，告訴人於第一審辯論終結前，得撤回其告
    訴；告訴經撤回者，法院應諭知不受理之判決，刑事訴訟法
    第238條第1項及第303條第3款分別定有明文。另按犯罪事實
    應依證據認定之，無證據不得認定犯罪事實，刑事訴訟法第
    154條第2項定有明文。又刑事判決得就起訴之犯罪事實變更
    檢察官起訴所引應適用之法條者，以科刑或免刑判決為限，
    檢察官以殺人未遂起訴，經原審審理結果，認為被告所犯實
    為傷害罪，未經合法告訴，則於判決理由欄敘明其理由逕依
    刑事訴訟法第303條第3款諭知不受理判決即可，尚無適用同
    法第 300條之餘地，有最高法院71年度臺上字第6600號判決
    意旨足資參照。
二、本件公訴人認被告涉犯殺人未遂罪嫌，無非以被告之供述、
    證人林金妹、蔡建豐、朱豐谷之證述、鳳林榮民醫院診斷證
    明書、現場暨查獲及林金妹受傷之照片及扣案之菜刀 1把為
    其論據。訊據被告固承認有持菜刀劃傷告訴人額頭之事實，
    惟堅詞否認有何殺人未遂之犯行，辯稱：係不小心劃傷告訴
    人，沒有殺害告訴人之主觀犯意等語。
三、經查：
  (一)按殺人與傷害之區別，自以有無殺意為斷，即行為人於下手
    時有無決意取被害人生命為準，審理事實之法院，應就案內
    一切證據，詳查審認，視其犯罪之動機、殺傷之次數、所殺
    傷部位、傷勢程度、犯後態度等綜合判斷，俾為認定；至於
    被害人受傷處是否致命部位，及傷痕多寡、輕重為何等，亦
    僅得供審判者心證之參考，究不能據為絕對之標準（最高法
    院19年上字第 718號判例、85年臺上字第5611號判決、93年
    度臺上字第 618號判決、90年度臺上字第1897號判決要旨可
    資參照）。準此，行為人於行為當時，主觀上是否有殺人之
    故意，除應斟酌其使用之兇器種類、攻擊之部位、行為時之
    態度、表示外，尚應深入觀察行為人與被害人之關係、衝突
    之起因、行為當時所受之剌激、下手力量之輕重，被害人受
    傷之情形及行為事後之態度等各項因素綜合予以研析。次按
    被害人所述之被害情形，如無瑕疵可指，而就其他方面之調
    查，又與事實相符，其供述固未始不足據為判決之基礎，然
    其證據本身如尚有瑕疵，則在此瑕疵未予究明以前，遽採為
    有罪之根據，仍難謂為適法；且告訴人之告訴以始被告受刑
    事追訴為目的，是其指訴是否與事實相符，仍應調查其他證
    據，以資審認，必被害人所述之被害情節，無瑕疵可擊，且
    就其他方面之調查，又與事實相符，始足為判決之基礎（最
    高法院著有52年臺上字第1300號判例、81年度臺上字第3539
    號判決及87年度臺上字第3440號判決意旨可參）。
  (二)本件案發經過，告訴人林金妹固於警詢陳述：於99年 4月18
    日下午20時30分，我洗好澡吃完飯，吳建國敲我家的門，他
    用力將大門打開並將把我撞倒，一進入家裡就衝進廚房拿菜
    刀，我就衝出去往外跑，我當時躲在我隔壁廁所後面，被他
    找到一語不發直接用菜刀往我額頭上砍殺，然後拖我進去租
    屋處，他將門全部反鎖，在我頭部鮮血直流下還叫我跪在他
    前面，還直叫我看他如果不看他，他會用菜刀往我脖子砍，
    還作勢要砍我脖子，因我頭部鮮血直流，我用手止血他還叫
    我手放下，不准我止血，然後警方來敲門（見台灣花蓮地方
    法院檢察署99年度偵字第2089號卷第 19-21頁）；及於本院
    99年 9月30日審理時證述：那天我在看電視，晚上紗門沒有
    鎖，吳建國喝酒醉衝進來，跑進廚房拿菜刀，我看到他拿刀
    子就知道他要攻擊我，我就趕快往外面跑，我躲在我們隔壁
    廁所後面，他看到我躲在那裡，就拿著菜刀砍我，我剛好頭
    往上看，就砍到我的額頭；他一過來馬上就砍我了，就是直
    接往我頭砍，非常用力砍下去；他追到我後沒有講話就朝我
    上面劈下來，他左手推我左邊的胸口，右手往我頭正面的正
    中間砍下去，我頭就往後仰，血開始流等語（見本院卷第92
    -119頁）。惟查：
    1.被告於99年 4月18日20時40分許，返回花蓮縣鳳林鎮○○
      路 ○段13巷20號與林金妹同居住處，見蔡建豐未穿上衣僅
      著內褲躺於房間床上，隨即衝向廚房持菜刀 1把，林金妹
      見狀心生畏懼，逃至屋外，被告持菜刀追出，見林金妹躲
      於隔壁房屋廁所後方牆邊，即將林金妹壓靠於牆壁並手持
      菜刀抵於林金妹額頭之上，大聲質問林金妹有沒有交男朋
      友，蔡建豐見狀跑至友人朱豐谷住處，經朱豐谷報警等事
      實，業據證人蔡建豐於本院審理時證述在卷（見本院卷第
      122-134 頁）。告訴人林金妹所述被告追到後沒有講話就
      直接朝頭部非常用力砍下去云云，與證人蔡建豐所見被告
      持刀抵於頭部大聲質問有無交男友之情狀顯有不符，林金
      妹上開證述，誠有可疑。再就林金妹所受傷勢而言，林金
      妹受有臉部額頭撕裂傷（ 6.5×0.8×1cm）之刀割裂傷，
      至急診求治時，生命徵象尚稱穩定，無低血溶性休克之徵
      象，有鳳林榮民醫院診斷證明書、病歷摘要回覆單在卷可
      稽（見警卷第14頁、本院卷第49、52頁），可認林金妹所
      受為表淺割裂傷，傷勢非重，若果被告持刀由上朝下用力
      砍劈頭部，林金妹所受傷害程度，傷口應深且嚴重，甚或
      傷及頭骨，而非如此表淺傷害，林金妹所稱被告用力砍殺
      云云，亦與其所受傷勢程度不符。是就林金妹所受傷勢情
      況，併參證人蔡建豐證述見到「被告持刀抵住林金妹額頭
      ，問有無交男朋友」，及林金妹所述「我躲在我們隔壁廁
      所後面，他看到我躲在那裡，就拿著菜刀砍我，我剛好頭
      往上看，就砍到我的額頭。」、「他左手推我左邊的胸口
      ，右手往我頭正面的正中間砍下去，我頭就往後仰，血開
      始流。我是看他的菜刀，所以頭會往後仰，就看到他直接
      砍下來。」等情判斷，當時情形應是被告持刀指向林金妹
      額頭質問林金妹有無男友時，林金妹抬頭看刀、頭往後仰
      而遭被告所持菜刀割傷，可堪認定。再林金妹遭割傷後，
      被告即將林金妹拖拉回住處客廳將門反鎖，並未再繼續砍
      殺或有其他傷害行為，已據林金妹證述在卷，可見被告並
      無殺人犯意，是並無足夠之積極證據以佐證被告為割傷林
      金妹額頭之行為時，係出於殺人之故意甚明。林金妹於警
      詢雖陳述「…然後拖我進去租屋處，他將門全部反鎖，在
      我頭部鮮血直流下還叫我跪在他前面，還直叫我看他如果
      不看他，他會用菜刀往我脖子砍，還作勢要砍我脖子…。
      」等語，然該恐嚇言詞之強暴手段，係在妨害自由狀態繼
      續中而為，目的在抑制林金妹之意志，以限制林金妹之自
      由，自非有殺人之犯意。
    2.綜合上述案發之具體過程、告訴人林金妹傷勢輕重程度、
      受傷部位、案發當時之情境，堪信被告雖明知持刀抵住林
      金妹之行為，將可能導致林金妹受傷，惟其主觀上應僅具
      有不確定傷害之意思，而不具有殺人之故意，自難逕以殺
      人未遂罪相繩。公訴人認被告係涉犯刑法第271條第2項、
      第1項之殺人未遂罪嫌，容有誤會。
  (三)綜上，本院認本件就被告持刀割傷告訴人額頭之所為，應係
    犯刑法第277條第 1項之普通傷害罪，依同法第287條前段之
    規定，為告訴乃論之罪。查告訴人已與被告和解，並撤回本
    件告訴，此有和解書暨刑事撤回告訴書在卷可證（見本院卷
    第 233頁），揆諸前揭法條規定，此部分自應對被告諭知不
    受理之判決。
據上論斷，應依刑事訴訟法第299條第1項前段、第300條、第303
條第3款，刑法第302條第1項、第41條第1項前段，刑法施行法第
1條之1，判決如主文。
本案經檢察官簡淑如到庭執行職務。
中    華    民    國   100    年    3     月    23    日
                  刑事第二庭  審判長  法  官  張宏節
                                      法  官  林季緯
                                      法  官  蔡寶樺
以上正本證明與原本無異。
如不服本判決應於收受送達後10日內向本院提出上訴書狀，並應
敘述具體理由。其未敘述上訴理由者，應於上訴期間屆滿後20日
內向本院補提理由書(均須按他造當事人之人數附繕本)「切勿逕
送上級法院」。告訴人或被害人如對於本判決不服者，應具備理
由請求檢察官上訴，其上訴期間之計算係以檢察官收受判決正本
之日期為準。
中    華    民    國   100    年    3     月    25    日
                                      書記官
附錄本案論罪科刑法條全文：
中華民國刑法第302條
（剝奪他人行動自由罪）
私行拘禁或以其他非法方法，剝奪人之行動自由者，處 5 年以
下有期徒刑、拘役或 3 百元以下罰金。
因而致人於死者，處無期徒刑或 7 年以上有期徒刑，致重傷者
，處 3 年以上 10 年以下有期徒刑。
第 1 項之未遂犯罰之。